---
title: "..."
subtitle: "Seminário 2 - Estatística Espacial"
author: "Davi Augusto, Eduardo Garcez e João Arend"
format:
  revealjs:
    theme: simple
    transition: slide
    slide-number: true
    show-notes: false
    code-fold: true
    center: true
    logo: "https://blog-static.infra.grancursosonline.com.br/wp-content/uploads/2015/05/03164040/ufrgs_cor.png"
editor: visual
---

```{r setup, include=FALSE}
library(geoR)
library(knitr)
# library(kable)

data(parana)
```

## Objetivo

O objetivo deste trabalho é analisar a dependência espacial da precipitação média acumulada no estado do Paraná e realizar a predição espacial (interpolação) em locais não observados utilizando técnicas de Geoestatística vistas em aula.

### O Problema

-   bla bla bla

-   **Desafio:**

. . .

> "A geoestatística nos permite preencher as lacunas do mapa com rigor matemático."

------------------------------------------------------------------------

## Base de dados

Dados de 143 estações pluviométricas.

::::: columns
::: {.column width="50%"}
**Especificações:**

-   **Fonte:** RIBEIRO JR., P.J.; DIGGLE, P.J.geoR: A package for geostatistical analysis. R News, v.1, n.2, p.15–18, 2001.
-   **Estado:** Paraná
-   **Variável:** Precipitação média acumulada
:::

::: {.column width="50%"}
**Estrutura:**

| ID  | Coord X | Coord Y | Precipitação |
|:---:|:-------:|:-------:|:------------:|
|  1  |   403   |  164.5  |    306.09    |
|  2  |  501.7  |  428.8  |    200.88    |
|  3  |  556.3  |  445.3  |    167.07    |
| ... |   ...   |   ...   |     ...      |
:::
:::::

------------------------------------------------------------------------

## Exploratória

::::: columns
::: {.column width="40%"}
### Resumo

::: {style="font-size: 85%;"}
| Estatística | Valor |
|:-----------:|:-----:|
| Mínimo | 162.77 |
| 1º Quartil | 234.19 |
| Mediana | 269.92 |
| Média | 274.41 |
| 3º Quartil | 318.23 |
| Máximo | 413.70 |
| Desvio Padrão | 57.38 |
:::

:::

::: {.column width="60%"}
### Visualização Espacial

```{r}
#| echo: false
#| fig-height: 6
#| fig-width: 7
#| fig-align: center

par(mar=c(3,3,2,1), mgp=c(2,0.7,0)) 
plot(parana)
```

:::
:::::


## Modelos

## Resultados

## Conclusão